臺灣高等法院高雄分院刑事判決　　　　　　　　　　九十三年度上易字第五二七號
　　上　訴　人　乙○○
　　即　被　告
　　選任辯護人　鍾武雄律師
右上訴人因詐欺案件，不服臺灣高雄地方法院九十三年度自緝字第二號中華民國九十
三年九月六日第一審判決，提起上訴，本院判決如左：
    主  文
原判決撤銷。
乙○○無罪。
    理  由
一、自訴意旨略以：上訴人即被告（下稱被告）乙○○係趙壹營造有限公司（下稱趙
    壹公司）之董事兼總經理，負責公司核心事務之決策、執行。九十年七月間，被
    告明知趙壹公司財務狀況已然不佳，無力支付工程款，仍與自訴人甲○○○○限
    公司（下稱尉亨公司）負責人丙○○接洽簽立高雄市福山國民中學（下稱福山國
    中）第一期校舍新建工程（土木建築工程）中之「青銅雕塑、藝術浮雕等公共藝
    術工程」合約，約定總工程款為新台幣（下同）一百九十二萬元，共分三期給付
    ，第一期十九萬二千元，第二期一百五十二萬一千六百元，第三期十九萬二千元
    。被告為取信於丙○○，先交付丙○○一紙發票人趙壹公司、票號ＡＹＨ000
    0000號、發票日九十年十二月三十一日、面額十九萬二千元之支票充作前開
    第一期價金，使丙○○因而陷於錯誤，開始進料，加工製作，並已完成大部分製
    作與組裝工作。詎趙壹公司自九十年十一月三十日起陸續跳票，前開支票屆期經
    提示亦遭退票，被告為免事跡敗露，另以發票人雄通工程有限公司（下稱雄通公
    司）、發票日一紙為九十一年一月三十一日，另一紙時間不詳、面額分別為十萬
    元（票號ＫＨ0000000號）、九萬二千元（票號不詳）之支票以為交換，
    而其中面額十萬元之支票屆期經提示亦未獲付款而退票。自訴人隨即要求協商解
    決，被告為安撫自訴人，除交付現金二萬元外，另簽發發票人趙壹公司、票號七
    二二一一一號、到期日九十一年四月十五日、面額八萬元之本票，及發票人趙壹
    公司、票號ＡＹＡ0000000號、發票日九十一年四月三十日、面額一百零
    一萬四千六百五十六元之支票各一紙再予交換。然趙壹公司於九十一年一月十八
    日被列為拒絕往來戶。據悉趙壹公司已向福山國中請領工程款數千萬元，對自訴
    人公司所承包上述工程之工程款卻分文未付。因認被告涉犯刑法第三百三十九條
    第一項之詐欺罪嫌。
二、按犯罪事實應依證據認定之，無證據不得認定犯罪事實，刑事訴訟法第一百五十
    四條第二項定有明文。又認定犯罪事實所憑之證據，雖不以直接證據為限，間接
    證據亦包括在內；然而無論係直接或間接證據，其為訴訟上之證明，須於通常一
    般之人均不致有所懷疑，而得確信其為真實之程度者，始得據為有罪之認定，倘
    其證明尚未達到此一程度，而有合理性之懷疑存在時，即難為有罪之認定。再者
    ，告訴人之告訴係以使被告受刑事訴追為目的，是其陳述是否與事實相符，仍應
    調查其他證據以資審認，此有最高法院五十二年台上字第一三００號、七十六年
    度台上字第四九八六號判例可資參照。
三、本件自訴人尉亨公司認被告乙○○涉有前開詐欺罪嫌，係以自訴人尉亨公司負責
    人丙○○之指訴，趙壹公司基本資料查詢、董事監察人資料、被告名片、工程合
    約書、前開票號ＡＹＨ0000000號、ＫＨ0000000號支票及退票理
    由單各二紙、票號ＡＹＡ0000000號支票、票號七二二一一一號本票各一
    紙在卷可稽，為其主要論據。訊據被告坦承確有與自訴人尉亨公司負責人丙○○
    於九十年七月二日簽訂前揭公共藝術工程合約之情，然堅詞否認有何詐欺取財犯
    行，辯稱：伊僅負責趙壹公司工程之估算、競標，並未參與公司之財務運作，財
    務運作均由其兄曾文正處理等語。
四、經查：
  (一)被告乙○○係趙壹公司之董事兼總經理，於九十年七月二日與自訴人尉亨公司負
    責人丙○○接洽簽立高雄市福山國民中學第一期校舍新建工程（土木建築工程）
    中之「青銅雕塑、藝術浮雕等公共藝術工程」合約，總工程款為一百九十二萬元
    等情，已經被告坦承不諱，經核與自訴人尉亨公司負責人丙○○指述情節相符，
    並有趙壹公司基本資料查詢、董事監察人資料、被告名片、工程合約書等附卷可
    稽。另自訴人尉亨公司所持有，趙壹公司用以支付前揭工程訂金之發票人趙壹公
    司、票號ＡＹＨ0000000號、發票日九十年十二月三十一日、面額十九萬
    二千元之支票一紙，經屆期提示未獲兌現。趙壹公司另以發票人雄通公司、發票
    日九十一年一月三十一日、面額十萬元、票號ＫＨ0000000號及另紙票號
    不詳之支票以為交換，嗣該支票屆期經提示亦未獲付款而退票。趙壹公司除支付
    現金二萬元外，另簽發發票人趙壹公司、票號七二二一一一號、到期日九十一年
    四月十五日、面額八萬元之本票，及發票人趙壹公司、票號ＡＹＡ000000
    0號、發票日九十一年四月三十日、面額一百零一萬四千六百五十六元之支票各
    一紙予自訴人尉亨公司等情，亦經自訴人尉亨公司負責人丙○○指述明確，並經
    證人侯玉帶於原審證述明確（原審緝字卷第一七九至一九一頁），復有前開票號
    ＡＹＨ0000000號、ＫＨ0000000號支票及退票理由單各二紙、票
    號ＡＹＡ0000000號支票、票號七二二一一一號本票各一紙在卷可稽。又
    自訴人尉亨公司所承攬之上開工程，其中卷附工程合約所附圖說Ｃ、Ｄ、Ｅ、Ｆ
    四幅藝術浮雕已經施作完成並經福山國中驗收一情，亦經自訴人尉亨公司負責人
    丙○○指述詳確，並有其提出之照片三張、福山國中九十一年七月九日高市福山
    中總字第０九一００００三二一號函所附估驗明細表在卷為憑（原審自字卷第一
    ０九頁），上開部分事實，均堪認定。
  (二)據證人林義堂於原審證述：被告負責與廠商簽約，但簽約金額需經過董事長同意
    、金錢部分是由曾文正在處理、趙壹公司所有財務運作都是董事長負責等語（原
    審緝字卷第一一五至一一七頁）；證人侯玉帶於原審證述：被告在公司擔任總經
    理職務，負責廠商接洽及簽約事宜、被告沒有擔任公司財務運作之事情、工程款
    撥付給廠商，無須經過被告批准、公司支票跳票，與尉亨公司協商過程，被告沒
    有參與等語（原審緝字卷第一七七、一七八頁）；證人張國忠於本院證述：被告
    被指定為公司採購人員、被告沒有參與公司決策及執行，都是由曾文正決定的、
    公司轉帳傳票不需要被告簽名，就可以付款、都是由曾文正指定被告負責採購及
    簽約、曾文正指定後才由被告去做等語（本院九十三年十二月八日審判筆錄第五
    至八頁），經核與被告所辯上情大致相符，佐以卷附趙壹公司之轉帳傳票所示，
    所有轉帳傳票均無被告之簽名等情（本院卷第三九至五四頁），足徵上述證人所
    為證述，並非子虛。另依上述，自訴人尉亨公司因趙壹公司簽發，用以支付工程
    訂金之支票跳票後，趙壹公司另以雄通公司之支票以為交換，屆期亦跳票，趙壹
    公司除支付現金二萬元外，又簽發發票人趙壹公司、面額八萬元之本票，及發票
    人趙壹公司、面額一百零一萬四千六百五十六元之支票各一紙交予自訴人尉亨公
    司等過程，均是自訴人尉亨公司負責人丙○○親自與趙壹公司會計人員即證人侯
    玉帶接洽協商而來，此情已經證人丙○○證述在卷（原審緝字卷第五三頁、第一
    八０頁），並經證人侯玉帶於原審證述：是董事長指示換票、被告沒有參與、我
    接到都是要找老闆曾文正談跳票的事情、廠商退票事宜還有副總經理及董事長在
    處理各語明確（原審緝字卷第一七八、一七九、一八二頁），是以被告是否確有
    參與趙壹公司之財務運作，更屬可疑。是自訴人僅憑被告為趙壹公司之總經理，
    負責與之簽訂工程合約乙情，遽認被告有參與趙壹公司之決策及瞭解公司財務狀
    況之運作，並無證據可為證明，自難憑採為不利於被告之認定。
  (三)被告與自訴人尉亨公司負責人丙○○在趙壹公司簽訂工程合約，當時只有被告與
    丙○○二人在場，工程契約書中關於工程款每期支付之時間、百分比及付款方式
    ，均是簽約時依丙○○之要求，當場於契約書中加註等情，亦經證人丙○○於原
    審證述明確（原審緝字卷第五一頁），而被告對上情亦是認在卷，並供承趙壹公
    司董事長曾文正有授權之語（原審緝字卷第四八至五０頁），由此固可證明系爭
    工程合約之簽訂，被告有自主決定之權無疑。然被告與自訴人尉亨公司簽訂前揭
    公共藝術工程之日期為九十年七月二日，有工程合約書在卷為憑，而趙壹公司是
    於九十年十一月三十日始有退票之紀錄，亦有第二類票據信用資料查覆單一紙在
    卷可查，佐以證人侯玉帶證述：趙壹公司是在跳票前不久，才沒有辦法支付廠商
    款項之語（原審緝字卷第一八一頁），由此可知被告代表趙壹公司與自訴人尉亨
    公司簽訂上述工程合約時，並無證據顯示趙壹公司當時之財務狀況已有陷入窘境
    之情。再參酌前述，系爭工程合約有關工程款如何支付之約定，是依自訴人尉亨
    公司負責人丙○○簽約當時之要求所簽訂，故亦難以被告雖就系爭合約之簽訂有
    自主決定權一情，而為不利於被告之認定。
  (四)據自訴人尉亨公司負責人丙○○於原審供承：因為生意不好做，我們才同意趙壹
    公司簽發長期支票支付訂金之語（原審自字卷第一六四頁）、我是簽約過後幾天
    去趙壹公司請款【指訂金部分】，會計拖了兩、三個月才給我等語（原審緝字卷
    第五二頁），參酌卷附系爭工程合約書第四條付款辦法第一款及所附估價單之記
    載：訂金按工程總價款百分之十，以九十天期支票支付等語，及趙壹公司用以支
    付訂金之支票發票日為九十年十二月三十一日，有該紙支票附卷為憑（原審自字
    卷第三一頁），距雙方簽立工程合約之時，已有半年之久乙情，可證證人丙○○
    上述供述應屬實情。另系爭工程合約書第四條付款辦法第二、三款及估價單亦記
    載：製品運至工地並組裝完成，支付百分之八十總工程款，以六十天期支票支付
    。正式驗收合格後付清尾款以六十天期支票支付；第五條約定：完工期限為九十
    日曆天；及所附估價單交貨日期欄填載：「九月底或十月初施工」等情，則自訴
    人得請領第二期工程款之日期，最早亦已在九十年十月份，距雙方簽約時亦有三
    個月之久，且依雙方約定，趙壹公司得簽發為期二個月之支票以為支付，其相距
    期間更有五個月之久。再參酌前述，有關系爭工程工程款如何支付之約定，是依
    自訴人尉亨公司之要求所簽訂一情，足徵自訴人尉亨公司於簽訂上開工程合約時
    ，即已同意趙壹公司簽發九十天期或六十天期支票作為支付各期工程款之用，至
    堪認定。故亦難僅憑趙壹公司簽發用以支付工程訂金之支票屆期提示未獲兌現乙
    事，遽為認定被告於簽約之時，即有詐欺之不法所有之意圖。
  (五)趙壹公司雖確已陸續向福山國中請領多次工程款，且所請領之工程款項包括自訴
    人尉亨公司所承攬之上開工程中已完成如系爭合約書所附圖說Ｃ、Ｄ、Ｅ、Ｆ四
    幅藝術浮雕部分，此有福山國中前揭高市福山中總字第０九一００００三二一號
    函所附土木建築工程款支付情形、估驗明細表在卷為憑（原審自字卷第八二至一
    ０九頁），惟因在現今商業中，公司行號之資金如何調度、運用及周轉，乃所在
    多有，可謂為一般商業之習慣，此從系爭工程工程款之付款方式即是以長達三個
    月或二個月之支票以為支付，亦可推知。故亦難以事後趙壹公司已向福山國中請
    領多次工程款，卻就自訴人尉亨公司所承攬，且已完成之部分工程之工程款分文
    未付乙情，據以推論被告於簽約時，即有何施用詐術，使自訴人公司陷於錯誤之
    舉。
  (六)綜上所述，被告前開所辯，應屬可採。自訴人所持之前開論據，均無法採為認定
    被告犯罪之證據。此外，復查無其他積極證據足資證明被告有何詐欺之犯行，被
    告被訴詐欺罪自屬不能證明。
五、本件尉亨公司自訴部分既經判決無罪，則併辦部分【即原判決事實欄(二)所示部分
    】自非自訴效力所及，本院無權審理，僅此敘明。
六、原審未詳為推求，遽為論罪科刑之判決，即有未恰，被告執此聲明上訴，指摘原
    判決不當，為有理由，應由本院將原判決撤銷改判，並為被告無罪之判決。
據上論結，應依刑事訴訟法第三百六十九條第一項前段、第三百六十四條、第三百四
十三條、第三百零一條第一項，判決如主文。
中　　　華　　　民　　　國　　九十三　　年　　 十二 　　月　　二十二　　日
                                  臺灣高等法院高雄分院刑事第七庭
                                        審判長法官  莊飛宗
                                              法官  曾逸誠
                                              法官  黃三友
右正本證明與原本無異。
不得上訴。
　　　　　　　　　　　　　　　　　　　　　  書記官  黃玉珠
中　　　華　　　民　　　國　　九十三　　年　　十二　　月　　二十三　　日
